【裁判字號】    98,醫上訴,3
【裁判日期】    981119
【裁判案由】    業務過失致死等
【裁判全文】
臺灣高等法院高雄分院刑事判決         98年度醫上訴字第3號
上  訴  人
即  被  告  甲○○
選任辯護人  王仁聰律師
上列上訴人因業務過失致死等案件，不服臺灣高雄地方法院96年
度醫訴字第2 號中華民國98年5 月26日第一審判決（起訴案號：
臺灣高雄地方法院檢察署95年度偵字第30292 號），提起上訴，
本院判決如下：
    主  文
原判決撤銷。
甲○○無罪。
    理  由
一、公訴意旨略以：被告甲○○係柏仁醫院（設高雄市左營區○
    ○○路350 號）護士，係從事護理業務之人。95年3 月19日
    17時許，在上開醫院嬰兒室，被告吳怡樺係負責照顧新生兒
    張翼之護士，被告吳怡樺本應注意看顧無自救能力之嬰幼兒
    ，應注意隨時在旁照料，遇有緊急情形應立即採取必要之急
    救措施，且應注意餵食牛奶，應拍打嬰兒背部以利呼吸，並
    隨時留意照顧，以避免嬰幼兒因嗆奶而有窒息等情形之發生
    ，而依當時情況，並無不能注意之情事，於同日17時許餵完
    張翼60CC之牛奶後，竟殊未注意照料張翼，致張翼於18時42
    分許因嗆奶後，肺泡吸入凝乳液而有膚色發紺、四肢癱軟、
    呼吸微弱（心跳少於每分鐘80次）等現象，經緊急通知乙○
    ○（另案不起訴處分）醫師進行急救，仍因嗆奶時間過久，
    導致張翼之肺泡已充滿凝乳液，而致其終因吸入性肺炎致窒
    息，而於同日19時43分許急救無效死亡。因認被告甲○○涉
    犯刑法第276 條第2 項業務過失致死罪嫌。
二、公訴人認被告甲○○涉犯刑法第276 條第2 項業務過失致死
    罪嫌，係以被告之陳述、證人即醫師楊慧妤之證述及卷附柏
    仁醫院李純玉病歷、柏仁醫院事件報告、臺灣高雄地方法院
    檢察署相驗屍體證明書、驗斷書、法務部法醫研究所鑑定書
    、行政院衛生署醫事審議委員會鑑定書可稽，資為論據。
三、訊據上訴人即被告甲○○（下稱被告）否認有業務過失致死
    犯行，辯稱其照顧新生兒張翼並無過失，新生兒張翼死亡原
    因係嬰兒猝死症等語。
四、證據能力之說明：
    (一)法務部法醫研究所94年6 月2 日鑑定書、97年8 月30日法
      醫文書審查鑑定書、行政院衛生署醫事審議委員會鑑定書
      分別係受檢察官、法官囑託鑑定所為，屬刑事訴訟法第
      159 條第1 項「除法律有規定」之傳聞例外情形，自有證
      據能力。
    (二)新生兒張翼病歷均係從事業務之人於業務上或通常業務過
      程所須製作之紀錄文書，因係於通常業務上不間斷而規律
      之記載，記錄時亦無預見日後將作為證據之偽造動機，其
      虛偽之可能性較小，且如讓製作者以口頭方式在法庭上再
      重述過去之事實或數據，實際上有其困難，具有一定程度
      之不可代替性，復無顯不可信之情況，依刑事訴訟法第15
      9 條之4 規定，上開文書應具有證據能力。
五、經查：
    (一)被告係柏仁醫院護士，並於95年3 月19日下午4 時至12時
      在該院嬰兒室負責照顧新生兒張翼，同日下午5 時許，被
      告餵食新生兒張翼牛奶，嗣於同日下午6 時43分許，新生
      兒張翼身體發紺、四肢癱軟、呼吸微弱及心跳少於每分鐘
      80次，同日下午7 時許經該院醫師乙○○急救，仍於同日
      下午7 時43分許急救無效死亡等事實，有臺灣高雄地方法
      院檢察署驗斷書、相驗屍體證明書、新生兒張翼病歷附卷
      可稽（見相驗卷第12－19、88、107 －157 頁）；又被告
      對上情亦不爭執，自堪以認定。
    (二)經檢察官、原審囑託法務部法醫研究所就新生兒張翼之死
      因鑑定結果，法務部法醫研究所鑑定意見認：「六、對死
      者死因之看法：(一)死者張翼……顯微鏡下觀察在肺泡內有
      凝乳液存在。依據94年3 月19日病歷記載17:00 分護士有
      餵奶60西西，18:42 分發現嬰兒膚色發紺、四肢癱瘓、呼
      吸微弱，予抽取出少量凝乳。19:45 宣佈死亡。綜合研判
      死者張翼之死亡原因為噎奶產生吸入性肺炎，最後窒息死
      亡。(二)死亡原因：1.直接引起死亡之疾病或傷害：甲、窒
      息。乙、吸入性肺炎。丙、噎奶。……鑑定結果：死者張
      翼……死亡原因為噎奶致產生吸入性肺炎，最後窒息死亡
      ……」、「三、死者如係於進行急救時，施以CPR 擠壓，
      導致被害人之凝乳液進入肺部，則較近食道之喉頭、氣管
      或支氣管內易有肉眼觀察得到之凝乳液。根據本案原始解
      剖及鑑定報告，死者『咽喉無水腫現象』、『氣管經打開
      發現粘膜完整良好』、『支氣管及細支氣管經剪開無異狀
      』，並無發現凝乳液之記載，故不支持由CPR 擠壓，導致
      凝乳液進入死者之肺部內之假設。四、……本案死者經解
      剖及鑑定後，死亡原因為『噎奶致產生吸入性肺炎，最後
      窒息死亡』，故不符合『嬰兒猝死症』之定義」，固有法
      務部法醫研究所94年6 月2 日鑑定書、97年8 月30日法醫
      文書審查鑑定書在卷可憑（見相驗卷第86頁、原審卷2 第
      20頁正、反面）。
    (三)然觀諸下述各點：
      1.證人即柏仁醫院醫師乙○○於原審及本院審理中均結證
        稱其於當日下午6 時40分許接獲電話告知新生兒張翼要
        急救，其到場時，護士已先為新生兒張翼戴上氧氣罩、
        頭墊高、檢查呼吸道有無異物阻塞及抽吸咽喉之分泌物
        ，隨即其亦續用抽吸器抽吸新生兒張翼兒咽喉之分泌物
        ，抽吸到4 －5CC 清澈黃色分泌物，而後即為新生兒張
        翼插氣管內管，再經由氣管內管用抽吸器進一步深層抽
        吸氣管內分泌物，並未抽吸出多量阻礙物，又抽吸器僅
        能抽吸咽喉之分泌物，不能抽取深層胃內奶液及胃液，
        故胃內奶液及胃液仍可能逆流進到氣管，其依新生兒張
        翼喉頭上少量的奶，認定上不會歸類為嗆奶等語（見原
        審卷1 第285 －289 頁、本院卷第64－69頁）。
      2.證人即高雄醫學大學附設中和紀念醫院醫師楊慧妤於偵
        查及原審審理中結證稱其經通知至柏仁醫院協助急救新
        生兒張翼，其到場時，急救該做的步驟都作完了，新生
        兒張翼死亡係屬新生兒猝死症，新生兒張翼只有肺泡末
        端有凝乳，應該不致於死亡，除非噎奶未及時發現，致
        大部分肺泡充滿大量凝乳液，始可能造成死亡，牛奶流
        入呼吸道，倘牛奶量很大情形，可能立即造成膚色發紺
        ，倘牛奶微量之情形，因肺部空間很大，肺部有辦法自
        行吸收等語（見他字卷22頁、原審卷1 第263 頁）。
      3.經檢察官及原審各次囑託行政院衛生署醫事審議委員會
        鑑定，結果認：「（被告對新生兒張翼發生異狀）已立
        即發現，發現當時尚有呼吸及心跳，並且立即處理及通
        知醫師及其他同仁，甲○○護士應無疏失。」、「十、
        鑑定意見：(一)嬰兒猝死症之定義為嬰兒發生突發性死亡
        ，事先無法預測，且死亡後之完整檢查，包括屍體解剖
        、死亡現場調查及詳細檢視嬰兒之病史，都無法確切指
        出導致死亡之原因，即定義為嬰兒猝死症。本案新生兒
        出生前後之狀況皆無異常，死亡之前進食狀況正常，護
        理人員未發現有任何生理上之異狀。嬰兒在床上被發現
        發紺及心搏遲緩，經急救無效，屍體解剖時在嬰兒外觀
        及內臟外觀，並未發現任何致死之異狀，只有在顯微鏡
        下發現肺泡中有凝乳液存在，法醫認為是噎奶導致吸入
        性肺炎死亡。以學理上來說，噎奶要導致死亡應是有大
        量之奶液阻塞呼吸道，以致其無法呼吸換氣導致死亡。
        案發時醫護人員有作抽吸之動作，但未吸到多量奶液，
        插入氣管內管時，也未見到咽喉中有奶液阻塞之情形，
        屍體解剖時其咽喉、氣管及支氣管中亦無異物被發現，
        故無法以噎奶導致其死亡來解釋一切。至於吸入奶液至
        肺部，使其肺部發生吸入性肺炎、呼吸道衰竭而致死亡
        ，則需有大量奶液進入呼吸道至肺部才有可能。本案在
        解剖時以肉眼觀察其肺部及呼吸道，並未發現有明顯奶
        液存在，而是在顯微鏡下才看到肺泡中有凝乳液，故其
        吸入之奶液並不多，吸入性肺炎也不能解釋其死因，所
        以應符合嬰兒猝死症之診斷。至於為何肺部會有凝乳液
        ，可能是在急救時做心外按摩及人工呼吸，以致腹壓增
        加，使得胃中少量奶水及胃液逆流而上，而後由咽喉經
        氣管進入肺中所致，這在急救後之嬰兒身上並不少見，
        但不是其致死之原因。(二)法務部法醫研究所在解剖新生
        兒時，於其肺泡中發現有凝乳液存在，故其有吸入性肺
        炎之事實，法醫並據此判斷其死因為噎奶導致吸入性肺
        炎，窒息而死。但吸入性肺炎要導致死亡需有兩種情形
        ，一是已吸入外物一段時間，引起感染發炎，嬰兒會逐
        漸展現出症狀，呼吸越來越喘、發燒及活動力不佳，表
        現出肺炎之症狀，若無適當治療，可導致呼吸衰竭而死
        亡，這與本案狀況不合。二是在短時間內吸入大量外物
        至呼吸道及肺部，因而發生急性之呼吸道阻塞及換氣功
        能不良，快速導致死亡。這種狀況下，因吸入之外物量
        大，應不只在顯微鏡下可看到肺泡中有凝乳液存在，在
        外觀上應可由肉眼見到呼吸道或肺中有凝乳液才對，但
        本案以肉眼檢視其肺臟及呼吸道外觀並無異物存在，與
        此狀況不同。故吸入性肺炎在此嬰兒雖然存在，但並不
        是致死之原因。本委員會是根據嬰兒病史、案件發生時
        之狀況及屍體解剖之結果，綜合判斷，認定本案死於嬰
        兒猝死症，而非法醫在解剖時所見之吸入性肺炎。(三)本
        案嬰兒之肺泡內經發現有凝乳液存在，可能是在急救時
        做心外按摩及人工呼吸，以致腹壓增加，使得胃中少量
        奶水及胃液逆流而上，而後由咽喉經氣管進入肺中所致
        。這在急救後之嬰兒身上並不少見，但不是其致死原因
        。噎奶要導致死亡，應是有大量之奶液阻塞呼吸道以致
        其無法呼吸換氣窒息而死。若呼吸道完全阻塞，完全無
        法呼吸。一般而言，腦部缺氧4~6 分鐘即可能造成腦部
        損傷，腦部缺氧6 分鐘以上，便可造成腦細胞死亡、引
        起腦部遭受不可挽回之損傷，進一步造成身體其他器官
        衰竭，最後導致死亡。至於若是吸入奶水至肺部導致吸
        入性肺炎，除非是整個肺部都被大量奶水佔滿，導致嚴
        重換氣困難，嚴重缺氧，才有可能在短時間內致命，不
        然發生吸入性肺炎後，若無適當治療，會有呼吸越來越
        喘、發燒及缺氧等情形發生，要導致死亡至少也需幾天
        時間，視嬰兒病情嚴重度而定。上述兩種狀況都與本案
        嬰兒發生之狀況及解剖結果不同，故本委員會認為本案
        嬰兒不是因噎奶導致吸入性肺炎死亡。(四)本委員會認為
        本案嬰兒不是因噎奶導致吸入性肺炎窒息死亡，故本委
        員會認為護士甲○○並無疏失。」，有行政院衛生署醫
        事審議委員會鑑定書在卷可佐（見相驗卷第206 頁、原
        審卷2 第60－61頁）。
      4.至法務部法醫研究所鑑定意見雖認新生兒張翼死亡原因
        為噎奶致產生吸入性肺炎，最後窒息死亡，不符合嬰兒
        猝死症之定義，有如前述。但依上開證人乙○○、楊慧
        妤上證述、行政院衛生署醫事審議委員會上開鑑定意見
        及法醫文書審查鑑定書鑑定意見：「一、噎奶玫吸入性
        肺炎，由噎奶致死亡歷時多久，要視噎奶的量而定，如
        果噎奶的量，足以讓呼吸功能完全阻斷，肺泡完全無法
        進行氣體交換，則數分鐘內（約4 －6 分鐘）因缺氧，
        大腦將會腦死，而嬰兒氣管管徑較小，容易發生阻塞，
        僅吸入少量乳液，亦可能阻塞呼吸道，導致窒息死亡。
        」，均認因噎奶致吸入性肺炎窒息死亡之情形，噎奶量
        須達足以讓呼吸功能阻斷，故噎奶量之多寡實屬重要之
        點。而法務部法醫研究所94年6 月2 日鑑定書僅記載「
        顯微鏡下觀察在肺泡內有凝乳液存在」，並未記載新生
        兒張翼肺泡內凝乳液量之多寡，且鑑定人即法務部法醫
        研究所法醫師尹莘玲於原審審理中亦結證稱因僅有選擇
        性取幾片肺泡觀察，故新生兒張翼肺泡內之奶量多寡無
        從判斷等語（見原審卷2 第96頁正、反面），因此實無
        法據以判斷新生兒張翼是否確發生噎奶及其量是否足以
        讓呼吸功能阻斷；另97年8 月30日法醫文書審查鑑定係
        依上開法務部法醫研究所已鑑定新生兒張翼死亡原因，
        遂認新生兒張翼不符合嬰兒猝死症之定義，同未說明新
        生兒張翼肺泡內凝乳液量是否足以阻斷呼吸功能。是法
        務部法醫研究所上開鑑定意見尚屬未足，其認新生兒張
        翼因噎奶致吸入性肺炎窒息死亡，即無從遽採。又鑑定
        人尹莘玲於原審審理中復結證稱新生兒張翼急救時有經
        以由抽吸器抽吸，故無從看到實際情形等語（見原審卷
        2 第96頁、第97頁反面）。然證人乙○○已結證稱其用
        抽吸器在新生兒張翼兒咽喉抽吸到4 －5CC 清澈黃色分
        泌物，再經由氣管內管抽吸氣管內分泌物，並未抽吸出
        多量阻礙物等語，已如前述，復無其他證據足證新生兒
        張翼之氣管或肺泡內有大量凝乳，亦無從認定新生兒張
        翼之氣管或肺泡內原有大量凝乳情形。
      5.綜上所述，本件尚乏具體事證足認新生兒張毅之死亡係
        因大量噎奶產生吸入性肺炎窒息所致，即難認負責餵奶
        之被告在餵奶前後有何業務上過失。況新生兒餵奶後會
        產生溢奶現象雖屬一般常識之認知，但其預防噎奶之方
        法無論是專業或一般常識常見，只能以餵奶後拍背使排
        氣以防止，即使此一預防程序已做，基於嬰幼兒各種器
        官發育均未臻完全，人體功能變數本存在多變化，不可
        預料因素多端，無法百分之百可使用外力完全防止嬰幼
        兒溢奶，應屬一般常識。本件縱有溢奶情形發生，亦無
        證據足認負責照顧之被告在發覺異樣時程及發覺後之急
        救措施與相關處置有怠慢或疏未注意情事。
      此外，復查無其他積極證據足資證明被告有業務過失致死
      之犯行，被告犯罪自屬不能證明。
六、原審未詳為推求，遽為被告論罪科刑之判決，即有未當。被
    告否認犯罪，指摘原判決不當，為有理由，應由本院將原判
    決撤銷改判，並為被告無罪之判決。
據上論結，應依刑事訴訟法第369條第1項前段、第364條、第301
條第1項，判決如主文。
本案經檢察官李門騫到庭執行職務。
中    華    民    國    98    年    11    月    19    日
                  刑事第八庭    審判長法  官   洪兆隆
                                      法  官   張盛喜
                                      法  官   郭玫利
以上正本證明與原本無異。
如不服本判決應於收受本判決後10日內向本院提出上訴書狀，其
未敘述上訴理由者，並得於提起上訴後10日內向本院補提理由書
狀（均須按他造當事人之人數附繕本）「切勿逕送上級法院」。
中    華    民    國    98    年    11    月    19    日
                                      書記官   楊茱宜


司法院資訊處製作；財團法人民間司法改革基金會備份。
